臺灣高等法院高雄分院刑事判決　　　　　　　　　　九十年度上易字第一九六七號
　　上訴人
　　即被告　乙○○
右上訴人因詐欺案件，不服臺灣高雄地方法院八十八年度易字第五二六五號中華民國
九十年十月四日第一審判決（起訴案號：臺灣高雄地方法院檢察署八十八年度偵字第
九三五一號、第二二六五三號），提起上訴，本院判決如左：
    主  文
上訴駁回。
    事  實
一、乙○○於民國（下同）八十六年起擔任丙○安盛國衛人壽保險股份有限甲司（下
    稱安盛國衛甲司）高雄地區經理，於八十六年五月間，經友人介紹認識自八十一
    、二年間起即共同經營坐落屏東縣萬巒鄉○○段第五八、七一七號土地之福祿
    壽納骨塔業務之林俊榮（業經臺灣高等法院高雄分院於八十九年四月十二日以八
    十八年度上易字第二三三二號判處有期徒刑十月確定）、邱振明（另案通緝中）
    ，明知該二人之支票皆已遭拒絕往來，且無資力亟須資金供週轉之用，有意以納
    骨塔之不動產抵押貸款，乙○○竟為巨額佣金，意圖為自己不法之所有，向林俊
    榮、邱振明告以如投保安盛國衛甲司終身壽險，即可以納骨塔之不動產向該甲司
    抵押借款新台幣（下同）二億元供週轉之用，並告以如先行購買三個月期的人頭
    支票（俗稱芭樂票），交予甲司繳納第一期保險費，同時申請貸款，約二個月可
    核貸，屆時再以貸得款項換回該張人頭支票，林俊榮與邱振明同意後，乃於八十
    六年五月一日分別填寫主契約保險金額高達三千萬元之安盛國衛甲司人壽保險要
    保書各一紙，並交付林俊榮循報紙登載廣告，向高雄地區販賣人頭支票之集團成
    員，以六千五百元之代價購得發票人吳文發、支票號碼0000000號、面額
    六百四十八萬二千九百三十二元、付款人第一商業銀行北高雄分行、發票日八十
    六年七月三十日之支票一紙，作為支付該二人投保人壽保險之第一期費用，使安
    盛國衛甲司誤信該二人確有支付保險費之真意及能力而陷於錯誤，同意二人投保
    該甲司人壽保險，以詐術享有保險利益之財產上不法利益。迄八十六年七月三十
    日，上開支票經提示不獲付款，乙○○向安盛國衛甲司稱該二人因銀行貸款審核
    過程延誤，未能延期兌現，甲司應其所請准予換票，吳進鴻即告以林俊榮、邱振
    明另換一紙支票繳付保險費，該二人復交付以所購得相同面額、發票人華權企業
    有限甲司劉坤華、支票號碼ＱＴ0000000號、付款人中興商業銀行鳳山分
    行、發票日八十六年十月十五日之支票一紙，安盛國衛甲司因此陷於錯誤而交付
    乙○○、其妻林淑惠招攬保險之各項獎金及津貼各四十七萬八千一百八十五元、
    七十九萬四千零四十元，嗣於八十六年十月十五日，該支票亦遭退票，且上述二
    紙支票分別於八十六年六月二十日、八十六年九月十九日即遭拒絕往來，至此始
    知受騙。
二、案經法務部調查局台南縣調查站移送臺灣臺南地方法院檢察署呈請臺灣高等法院
    高雄分院檢察署核轉臺灣屏東地方法院檢察署，再呈請臺灣高等法院高雄分院檢
    察署核轉臺灣高雄地方法院檢察署檢察官偵查起訴。
    理  由
一、上訴人即被告乙○○於本院審判期日經合法傳喚，無正當之理由未到庭，惟據其
    於本院調查期日及於原審就招攬林俊榮、邱振明投保右揭人壽保險，並陸續以上
    述二紙支票支付第一期保險費，同時向甲司申請辦理不動產抵押借款之事實坦承
    不諱，但矢口否認有詐欺犯行，辯稱：人頭支票均係林俊榮、邱振明自行購買交
    付，其不知情，該二人投保均經總甲司批准，且以有價值之納骨塔擔保，有相當
    資力；安盛國衛甲司確有辦理不動產貸款業務；又縱林俊榮、邱振明繳納保費之
    支票日後退票，其以自甲司領取之獎金及津貼無法返還，僅係民事糾葛云云。經
    查：
（一）林俊榮、邱振明確係聽從被告乙○○之建議，向安盛國衛甲司投保主契約高達
      三千萬元之人壽保險，並陸續交付、交換前述二紙面額均為六百四十八萬二千
      九百三十二元之人頭支票支付保險費，而該二紙支票分別於八十六年六月二十
      日、八十六年九月十九日即遭拒絕往來等情，業據林俊榮於法務部調查局台南
      縣調查站供稱：「˙˙˙從報紙分類廣告中以電話向不知名男子以六千五百元
      代價購得該張一銀北高雄分行票號0000000、面額0000000元支
      票，由我背書後交乙○○，為了順利貸到款，胡某要求將該支票到期日填寫成
      三個月後，未料屆期支票跳票，貸款仍未核下，原計畫在貸款下來後即將支票
      換回，結果均成空」、「（你何以知悉有此途徑購買芭樂票？）答：我忙於生
      意，從不知道，實係乙○○明知我沒錢繳保費而建議我、教我的。可能他為了
      業績，而我真急需貸款週轉」，於檢察官偵查中供稱：「（乙○○收到票時，
      是否知道為芭樂票？）答：知道。他知我的票已拒絕往來，叫我到外面買芭樂
      票（無法兌現的票）˙˙˙」（見台灣屏東地方法院檢察署八十七年度偵字第
      四五九號影印卷）；證人即安盛國衛臺灣分甲司總經理帖敬之於法務部調查
      局台南縣調查站調查時證述：「該張支票（指上開一銀北高雄分行00000
      00號支票）退票後，本甲司即通知乙○○妥為處理，後乙○○回報稱邱振明
      與林俊榮等二人，因土地貸款遭銀行審核過程之延誤，致未能如期兌現，要求
      本甲司准予換票，本甲司同意後，乙○○即取得中興商銀鳳山分行華權企業有
      限甲司帳號四五三之支票一張，面額同前，到期日八十六年十月十五日繳交
      給本甲司，惟至八十六年十月十五日，此張支票亦遭退票，本甲司即發存證信
      函通知邱、林二客戶，聲明其等二人之保單自始失效」（八十七年三月十七日
      該站調查筆錄）；證人即安盛國為甲司業務部協理孔哲民於臺灣屏東地方法院
      檢察署偵訊時證稱：「主管部分支票未兌現就發給獎金˙˙˙」（八十八年度
      偵緝字第一六號第五二頁）；證人即安盛國衛甲司法務部門主管謝贊泰於原審
      審理時證稱：甲司發給被告四十七萬八千一百八十五元，發給被告之妻七十九
      萬四千零四十元（原審卷第一五四頁），及證人即販賣人頭支票集團成員黃冠
      誠證稱：確有經手吳文發及（華權企業有限甲司）劉坤華名義之人頭支票等情
      （八十七年度偵字第四五九號卷第二六頁以下）；復有林俊榮與邱振明之安
      盛國衛甲司要保書各一紙、吳文發及華權企業有限甲司劉坤華之支票及退票理
      由單各一紙在卷可佐。而吳文發之前開支票存款帳戶，於八十六年二月一日開
      戶，自八十六年四月三十日起八十六年十月二日止，陸續退票六百二十一紙（
      不包括註銷之十紙），退票金額高達一億五千七百七十七萬二千四百十六元，
      且於八十六年六月二十日遭拒絕往來，而華權企業有限甲司劉坤華之前述支票
      帳戶，於八十六年三月十二日開戶，即於八十六年九月十九日遭拒絕往來，亦
      有支票帳戶明細二份附卷可稽，足認吳文發、華權企業有限甲司劉坤華之支票
      均係人頭票而係無法兌現之支票無誤。
（二）又安盛國衛甲司之業務，僅有允許客戶以保單質押借款，並無另以不動產辦理
      抵押借款之業務，須詢甲司是否以特例辦理等情，業據證人即安盛國衛甲司理
      賠部襄理朱中倫到庭證述：貸款部分，向總甲司請示，總甲司不同意，因為甲
      司業務事項不包含貸款等語明確（八十八年度偵字第九三五一號偵卷第二八頁
      背面），雖證人孔哲民於原審審理時到庭結證：保險甲司本來只有保單可以貸
      款，本件可能是因為投保金額太大，甲司可能要另案考量是否核准等語（原審
      八十九年十一月三十日審理筆錄），但縱令安盛國衛甲司又以特例准許林俊榮
      、邱振明以土地貸款，但被告乙○○建議林俊榮、邱振明以上述人頭支票繳付
      第一期人壽保險費，安盛國衛甲司因此陷於錯誤而交付乙○○、其妻林淑惠招
      攬保險之各項獎金，則被告仍不能執此而為有利之辯辯。
（三）綜上所述，被告乙○○以建議林俊榮、邱振明購買人頭支票支付人壽保險費，
      使保險甲司陷於錯誤，而達其及妻林淑惠取得各項獎金及津貼之目的，其有施
      用詐術甚明，所辯係卸責之詞，不足採信，被告之犯行堪以認定。至被告聲請
      證人黃宜庚，證明本案保險被告已依甲司規定呈報核准，因事證已臻明確，核
      無必要，併此敘明。
二、核被告所為，係犯刑法第三百三十九條第一項之詐欺取財罪。
三、原審以被告罪證明確，適用刑法第三百三十九條第一項，罰金罰鍰提高條例第一
    條前段，審酌被告有侵占、詐欺、偽造文書等前科，竟為貪圖各項津貼、獎金等
    ，建議客戶林俊榮、邱振明購買高額人壽保險，並購買人頭支票支付保險費，以
    自安盛國衛甲司詐得財物，惡性非輕，且與其妻林淑惠迄今亦未全數返還積欠甲
    司之各項津貼、獎金等一切情狀，量處有期徒刑十月，認事用法核無違誤，量刑
    亦稱妥適，被告上訴意旨否認有詐欺之犯意而指摘原判決不當，為無理由，應予
    駁回。
四、被告經合法傳喚，無正當理由不到庭（被告雖提出熱河診所診斷證明書一紙，聲
    請變更辯論期日，但查依其所提出診斷證明書之記載，被告係於九十一年三月一
    日應診，病名為流行性感冒，而有頭暈全身不適之症狀，尚難認有不能出庭之正
    當理由），爰不待其陳述逕行判決。
據上論結，應依刑事訴訟法第三百六十八條、第三百七十一條，判決如主文。
本案經檢察官彭南雄到庭執行職務。
中    華    民    國        九十一      年      三      月     二十     日
                              臺灣高等法院高雄分院刑事第二庭
                                  審判長法官  曾永宗
                                        法官  郭玫利
          法官  邱永貴
右正本證明與原本無異。
不得上訴。
                                      書記官  梁雅華
中    華    民    國        九十一      年      三      月    二十五    日
                                                                      Ｈ
